【裁判字號】    96,重上國,4
【裁判日期】    971028
【裁判案由】    國家賠償
【裁判全文】
臺灣高等法院臺南分院民事判決  96年度重上國字第4號
上  訴  人
即原審原告  乙○○
訴訟代理人  劉意  律師
複 代 理人  林彥百  律師
上  訴  人
即原審被告  嘉義縣交通局
法定代理人  丁○○
訴訟代理人  顏伯奇  律師
複 代 理人  王百治  律師
上列當事人間國家賠償事件，上訴人對於中華民國96年6月25日
臺灣嘉義地方法院第一審判決（95年度重國字第1號）提起上訴
，本院於97年10月14日言詞辯論終結，判決如下：
    主  文
原判決關於命上訴人嘉義縣交通局給付上訴人乙○○超過新台幣
一百十八萬九千六百四十七元本息，暨訴訟費用負擔之裁判，均
廢棄。
上開廢棄部分，上訴人乙○○在第一審之訴駁回。
上訴人嘉義縣交通局其餘上訴駁回。
上訴人乙○○之上訴駁回。
第一、二審訴訟費用，由上訴人嘉義縣交通局負擔十分之一，餘
由上訴人乙○○負擔。
    事  實  及  理  由
一、上訴人乙○○（即原審原告）起訴主張：
  (一)、上訴人乙○○於民國（下同）94年4月8日下午3時45分許
      ，乘機車號BIZ-021重型機車，沿嘉義68縣道，由西向東
      行駛，途經嘉義縣新港鄉菜公村咬子竹23號電桿前道路（
      下稱系爭道路），因閃避路面凹洞而失控衝入對向水溝，
      致上訴人乙○○受有右脛骨第三度開放性骨折合併壓碎性
      創傷，左股骨骨折，成人呼吸迫症候群並急性呼吸衰竭等
      重大傷害，右腿已完全喪失功能。上訴人嘉義縣交通局為
      系爭路段主管機關，就系爭道路之管理維護顯有過失，爰
      依國家賠償法第3條及民法第193條、第195條之規定，求
      為命上訴人嘉義縣交通局應給付上訴人乙○○新台幣（下
      同）12,441,819元（醫療費用1,138,097元、增加生活支
      出1,143,252元、減少工作能力損失8,160,470元、精神慰
      撫金200萬元）及自95年2月9日國家賠償請求書送達之日
      起至清償之日止按年息百分之5計算利息之判決。原審僅
      准2,583,675元及自95年2月10日起算之遲延利息，而駁回
      其餘請求，就駁回上訴人請求部分，應有違誤，爰提起上
      訴。
  (二)、聲明：
    1.上訴聲明：
      (1)、原判決不利於上訴人乙○○部分應予廢棄。
      (2)、上訴人嘉義縣交通局應再給付上訴人乙○○9,858,14
          4元，及自95年2月10日起至清償日止按年息百分之5
          計算之利息。
    2.答辯聲明：嘉義縣交通局之上訴駁回。
二、上訴人嘉義縣交通局（即原審被告）則以：
  (一)、按所謂公共設施管理有欠缺，係指公共設施建造後未妥善
      保管，怠為修護致該物發生瑕疵而言，若該公用物之瑕疵
      已修補，仍具有可通常使用之標準（即具有通常應有之安
      全狀態）時，尚不足以危害人民之生命、身體或財產，則
      應不構成公共設施管理有欠缺程度。本件車禍發生前，上
      訴人嘉義縣交通局即已委請道路承包商先使用級配料修補
      系爭道路，已達可通行程度，且於現場放置警告標示，使
      駕駛人均得知「道路施工需小心慢行」之情，況上訴人乙
      ○○所稱之坑洞，依現場照片所示，僅為柏油剝蝕而剝蝕
      邊緣有碎土石之現象，上下起伏相當小，並非垂直立面，
      不會有猛烈撞擊發生大幅彈跳之情況，並無可能使機車因
      此導致失去平衡而發生事故。是以，系爭道路已具備通行
      應具備之狀態，難認上訴人有管理欠缺之疏失。
  (二)、本件警繪圖由西往東車道上固有一處長1.7公尺、寬0.5公
      尺之路面凹陷，充其量僅得認上訴人嘉義縣交通局管理有
      疏失，然本件事故與系爭道路凹陷處是否具有因果關聯性
      ，非無疑義。查本件車禍過程，並無任何目擊證人，卷內
      證人均非親自見聞，甚或聽取上訴人乙○○或家屬所言，
      其等主觀推測之詞，並非可採；再者，系爭道路凹陷處附
      近並無任何因閃避失控或撞到坑洞而產生之機車刮地痕跡
      ，警繪圖上之滑痕遠在凹陷處15公尺之外，凹陷處與衝入
      水溝處相距則有41.8公尺，實難想像如何之速度及坑洞深
      度始會產生飛越如此遠之現象。從而，上訴人乙○○自陳
      之車禍過程顯然違反常理，不具可信性。
  (三)、就上訴人乙○○所請求之損害賠償項目抗辯如下：
    1.醫療費用部分，上訴人乙○○所提出之金牌膠原蛋白並非
      醫師所開立之處方，難認為有支出必要；若健保局有給付
      ，亦應扣除之。
    2.看護費用部分，上訴人乙○○是否僱請專業看護或確係由
      家人進行看護，其復原至無須看護之程度需時多久，且依
      進行復原之程度，所需看護時間應有不同，及每日看護費
      用2,200元之依據等情，上訴人乙○○均應提出證明為憑
      。
    3.減少收入部分，上訴人乙○○提出之扣繳憑單扣繳單位承
      運起重企業社負責人為上訴人乙○○之父親，上訴人未能
      提出薪資轉帳紀錄，僅以扣繳憑單為薪資證明，難以令人
      採信；況上訴人乙○○自稱於工程行屬於係隔月領薪，本
      件事故發生於94年4月8日，理應無法領得4月份之全額薪
      資，惟上訴人乙○○提出之薪資印領清冊卻記載已領取該
      月份薪資，足見該印領清冊並非實在。是本件仍應以上訴
      人乙○○學經歷及能力為標準判斷收入多寡。又上訴人乙
      ○○勞動年數之計算，應以50歲為準。
    4.精神慰撫金部分，應依上訴人乙○○所受傷勢、學經歷、
      經濟狀況、未來復原情況綜合判斷，上訴人乙○○請求20
      0萬元之慰撫金，顯然過高。
  (四)、退萬步言，若上訴人嘉義縣交通局須負國家賠償責任。然
      查，上訴人乙○○騎乘之車輛撞擊對向車道水溝後，車頭
      幾近全毀之情形，足見上訴人乙○○當時車速應遠超過
      100公里；再者，系爭路段為未劃設快慢車道分隔線之雙
      向二車道，上訴人乙○○所稱凹陷處位於西向東車道上，
      上訴人乙○○理應行駛於凹陷處外所餘寬約1.9公尺車道
      ，惟上訴人乙○○卻在對向車道發生事故，足見上訴人乙
      ○○當時並未行駛於西向東車道，係行駛於對向車道；又
      依據民雄分局車禍調查報告，無法證明上訴人乙○○有依
      規定戴安全帽之情；再依據事故發生現場，上訴人乙○○
      應係於交叉路口不當超車才會衝入對向車道旁之水溝。以
      上均為本件車禍發生之原因，上訴人乙○○對於事故之發
      生既與有過失，本件應適用過失相抵之規定減輕上訴人嘉
      義縣交通局之賠償責任等語，資為抗辯。
  (五)、聲明：
    1.上訴聲明：
      (1)、原判決不利於上訴人嘉義縣交通局部分廢棄。
      (2)、上開廢棄部分，上訴人乙○○之請求駁回。
    2.答辯聲明：乙○○之上訴駁回。
三、兩造不爭執之事實：
  (一)、系爭道路之管理機關為上訴人嘉義縣交通局。
  (二)、上訴人乙○○於94年4月8日下午3時45分許，乘機車號BIZ
      -021重型機車，沿嘉義68縣道，由西向東行駛，途經系爭
      道路之菜公村咬子竹23號電桿前，駕駛失控而衝入水溝，
      上訴人乙○○受有「右脛骨第三度開放性骨折合併壓碎性
      創傷，左股骨骨折，成人呼吸迫症候群並急性呼吸衰竭」
      之傷害。
  (三)、上訴人乙○○右腳所受之傷勢，留有終身不能回復之殘障
      ，其殘廢等級屬於勞工保險傷殘給付表第7級殘障。
  (四)、上訴人乙○○於澄清醫院中港分院支出醫療費用690,358
      元，於林口長庚醫院支出醫療費用332,238元，在華濟醫
      院支出醫療費用29,501元，並支出膠原蛋白費用78,000元
      及救護車費用8,000元。
  (五)、以上事項，有嘉義縣警察局民雄分局95年11月17日嘉民警
      五字第0950036496號函附現場圖、調查報告表(一)(二)、當事
      人談話記錄表、現場照片20幀、診斷書暨當事人登記聯單
      ，及診斷證明書、醫療收據正、影本附卷足參（見原審卷
      第111至131、190、220至228頁），並為兩造所不爭執，
      堪信為真實。
四、至於上訴人乙○○主張系爭道路上之坑洞足以影響行車安全
    ，上訴人嘉義縣交通局就系爭道路之管理有欠缺，應負擔侵
    權行為損害賠償責任等情，則為上訴人嘉義縣交通局所否認
    ，並以前開情詞置辯。是本件首應審酌者為：上訴人嘉義縣
    交通局對於事故地點之系爭道路管理是否有欠缺，並因而造
    成上訴人乙○○受有前揭傷害？經查：
  (一)、按公有公共設施因設置或管理有欠缺，致人民生命、身體
      或財產受損害者，國家應負損害賠償責任。國家損害賠償
      ，除依本法規定外，適用民法規定，國家賠償法第3條第1
      項、第5條分別定有明文。次按國家賠償法第3條第1項所
      謂公共設施管理欠缺，係指公共設施建造後之維持、修繕
      及保管不完全，不具備通常應有之狀態、作用或功能，致
      缺乏安全性而言，此安全性有無欠缺，應依通常情況，考
      量各項客觀因素認定之，即應綜合公共設施之構造、用法
      、場所之環境及利用狀況等情事，客觀、具體、個別決定
      。故前開條文所定公共設施設置或管理欠缺所生國家賠償
      責任之立法，旨在使政府對於提供人民使用之公共設施，
      負有維護通常安全狀態之義務，重在公共設施不具通常應
      有之安全狀態或功能時，其設置或管理機關是否積極並有
      效為足以防止危險或損害發生之具體行為，故國家賠償法
      第3條公有公共設施之管理有無欠缺，須視其設置或管理
      機關有無及時採取足以防止危險損害發生之具體措施為斷
      （最高法院85年度台上字第2776號判例、92年度台上字第
      2672號判決參照）。又國家賠償法第3條第1項所規定之國
      家賠償責任，係採無過失主義，不以故意或過失為責任要
      件，祇須公有公共設施因設置或管理有欠缺，致人民生命
      、身體或財產受損害，國家或其他公法人即應負賠償責任
      ，至其對該設置或管理之欠缺有無故意或過失，或於防止
      損害之發生已否善盡其注意義務，均非所問（最高法院85
      年度台上字第2776號判例參照）。
  (二)、經查：
    1.本件事故發生當時，位於菜公村咬仔竹22號及23號電線桿
      間之68縣道與產業道路十字路口，西向東車道之路面上，
      有呈南北向，南較深北較淺之路面破損凹陷，且其範圍幾
      佈滿整車道，另該68縣道23號電線桿再往東之東向西車道
      ，亦有一處路面凹陷（其中西向東車道之凹陷處，即為上
      訴人乙○○所指造成其駕駛失控並衝入對向車道水溝之坑
      洞，下稱「系爭道路凹陷處」），且兩處凹陷均呈不規則
      的形狀等事實，有道路交通事故現場圖、現場照片及證人
      即繪製上開現場圖警員己○○證述在卷可稽（見原審卷第
      67至68、112、125至126頁，本院卷第192頁）；再參之本
      件事故發生前之94年4月5日，系爭凹陷處附近另發生一起
      交通事故，有該案件道路交通事故現場圖影本、照片及證
      人即繪製該案現場圖之警員庚○○證述在卷（見本院卷第
      193、225、228頁）。依此，堪認本件事故現場所呈現之
      表面柏油剝蝕凹陷現象，應非短時間內所突然產生。
    2.上訴人嘉義縣交通局固辯稱：在車禍發生前，上訴人嘉義
      縣交通局機關委請承包商修補系爭道路，並設有道路施工
      之警告標示云云，並舉證人即承包商李秉蔚為憑。然查證
      人李秉蔚既為修補道路之承包商，其有無盡修補義務，會
      影響其與上訴人嘉義縣交通局間之債務履行問題，本身即
      為利害關係人，自難期其證言為公正可採；況依現場照片
      所示，系爭凹陷處幾乎橫跨整個西向東車道，並非小面積
      之凹陷，果如上訴人嘉義縣交通局所辯稱已設置警告標示
      ，則該路段西向東道路應呈現封閉狀態，然均未見上訴人
      嘉義縣交通局提出該路段曾有部分封閉之措施之相關資料
      。再者，本件事故發生前，系爭凹陷處之並未設置任何警
      告標誌或三角錐乙節，已據證人戊○○、丙○○證述甚明
      （見原審卷第90至91頁），核與現場處理警員己○○亦證
      述：當時去現場均無看到三角錐、拒馬或警告標誌，就只
      有坑洞，那些坑洞只有碎石子，柏油都已經剝蝕掉了等情
      相符（見原審卷第155頁）。是上訴人嘉義縣交通局辯稱
      已於系爭凹陷處擺設警告標示云云，難以憑採。
    3.基上，上訴人嘉義縣交通局為系爭道路之管理機關，對系
      爭道路應負有維護通常安全狀態之義務，在系爭道路不具
      通常應有之安全狀態或功能時，採取積極並有效為足以防
      止危險或損害發生之具體行為。本件系爭道路上之凹陷處
      並非突然產生，上訴人嘉義縣交通局於系爭道路之柏油開
      始剝落時，應予以修補，或於不能立即修補時，先放置警
      告標誌，上訴人嘉義縣交通局既未修補坑洞復未設有任何
      警告標誌提醒用路人注意，上訴人嘉義縣交通局就系爭路
      段自難辭其管理欠缺之責。
  (二)、又上訴人乙○○主張其因系爭道路凹陷處閃避不及，而駕
      駛失控衝入水溝，並受有前揭傷害等情，上訴人嘉義縣交
      通局則抗辯：上訴人乙○○之騎車跌倒與上訴人嘉義縣交
      通局管理缺失並無相當因果關係云云。惟依現場照片所見
      （見原審卷第67、68頁編號7、8、9、10，第125、126頁
      ，編號15、16、17、18之相片），系爭道路凹陷處上下起
      伏雖不深，但呈現大面積柏油剝蝕凹陷南深北淺、佈有小
      碎石之狀態，行經該路段之車輛若未注意減速慢行，極易
      造成車輛失控打滑之現象。而上訴人乙○○主張其係因系
      爭道路路面存有上述坑洞，閃避不及，方駕駛失控衝入水
      溝，受有「右脛骨第三度開放性骨折合併壓碎性創傷，左
      股骨骨折，成人呼吸迫症候群並急性呼吸衰竭」之傷害一
      情，業據上訴人乙○○於原審具結陳述甚明（見原審卷第
      176-177頁，96年1月29日言詞辯論筆錄），核與證人即現
      場處理員警己○○證述：上訴人乙○○的行進方向是由西
      向東要去上班，因為路面有坑洞，他騎過去就滑倒，滑倒
      後還撞到對面水溝的樹，然後再掉到水溝等語（見原審卷
      第154頁，95年12月25日言詞辯論筆錄），及證人甲○○
      證述：上訴人乙○○是在南邊撞到坑洞，再衝到北邊車道
      ，北邊有一大坑洞也，沒有放置標示等語（見原審卷第17
      8頁，96年1月29日言詞辯論筆錄）相符，復有嘉義縣警察
      局民雄分局交通事故現場圖、調查報告表及現場照片核對
      無誤，應認上訴人乙○○此部分之主張非無足取。又參諸
      系爭道路凹陷處，於本件事故前3日即94年4月5日尚發生
      另起因路面坑洞而導致機車騎士跌倒事件，業據證人戊○
      ○、甲○○、己○○證述甚明，復有證人己○○所提供之
      嘉義縣警察局道路交通事故調查卷宗在卷可稽，均足見上
      訴人嘉義縣交通局疏未對系爭道路加以管理維護，系爭道
      路凹陷處已影響用路人之行車安全，堪認上訴人乙○○所
      受傷害自與上訴人嘉義縣交通局對於系爭道路之管理欠缺
      ，有相當因果關係。至於上訴人嘉義縣交通局辯稱系爭道
      路凹陷處附近並無機車刮地痕，而係於41.8公尺遠之對向
      水溝處留有5公尺之滑痕，本件事故與該凹陷處並無關連
      性云云，然如前所述，本件事故現場係呈現柏油剝蝕、佈
      有小碎石之大面積凹陷，並非垂直深度之坑洞，衡情打滑
      失控後尚不致立即造成人車倒地，則上訴人乙○○因凹陷
      處造成之打滑現象致衝入對向車道水溝內，並於水溝附近
      留下滑痕，難謂為違反常理之現象，是上訴人嘉義縣交通
      局以系爭道路凹陷處附近未留有刮地痕，遽認上訴人乙○
      ○所發生之事故與系爭道路凹陷處並無關連性，尚嫌速斷
      ，自非可採。
五、按國家負損害賠償責任者，應以金錢為之，但以回復原狀為
    適當者，得依法請求回復損害發生前原狀；且國家賠償，除
    國家賠償法規定外，適用民法規定，國家賠償法第7條第1項
    、第5條分別定有明文。又不法侵害他人之身體或健康者，
    對於被害人因此喪失或減少勞動能力，或增加生活上之需要
    時，應負損害賠償責任；不法侵害他人之身體或健康者，被
    害人雖非財產上之損害，亦得請求賠償相當之金額，民法第
    193條第1項、第195條第1項前段分別定有明文。本件上訴人
    管理之系爭道路柏油嚴重剝蝕致有大面積凹陷，未能及時發
    現並修補，足以影響行車安全，並致上訴人乙○○騎乘機車
    行經該處失控滑倒，並受有前揭傷害，上訴人嘉義縣交通局
    對維護系爭道路安全用路狀態之管理自有欠缺，應負國家賠
    償責任，上訴人乙○○請求上訴人嘉義縣交通局賠償因此所
    受之損害，核屬有據。茲就上訴人乙○○請求賠償之損害及
    金額，審究如下：
  (一)、醫療費用部分：
    1.上訴人乙○○主張因本件車禍受有前揭傷害，並支出醫療
      費用共計1,138,097元（澄清醫院費用690,358元、華濟醫
      院費用29,501元、長庚醫院費用332,238元、救護車費用
      8,000元、膠原蛋白78,000元），並提出醫療收據正、影
      本附卷為憑（見原審卷第220至228頁）。核前揭救護車費
      用及被上訴人於澄清醫院、華濟醫院、長庚醫院之醫療費
      用，包含本件事故發生後送醫、住院手術費用、出院後回
      診治療所產生之相關醫藥費用，俱屬回復原狀所必要之費
      用。上訴人嘉義縣交通局固抗辯膠原蛋白支出並非必要費
      用云云，然上訴人乙○○因接受脛骨部分清創手術後，傷
      口逐漸好轉，但皮膚肌肉缺損面積大，因傷口逐漸穩定，
      使用膠原蛋白對傷口癒合有幫助，建議使用，無必要性，
      但可加速病患傷口癒合，減少住院天數等情，業據澄清綜
      合醫院中港分院96年6月1日澄高字第962392號函覆在卷，
      依此，膠原蛋白之使用在醫療上雖非必然要用之方法，然
      對傷口癒合有幫助，可加速上訴人乙○○傷口癒合，減少
      住院天數，上訴人乙○○既然選擇使用，加速上訴人乙○
      ○傷口癒合，並減少住院天數，對負損害賠償責任之上訴
      人嘉義縣交通局而言，亦得以減少住院賠償金額，屬有利
      兩造之醫療方式，應可認膠原蛋白支出78,000元核屬必要
      費用支出，上訴人嘉義縣交通局前揭抗辯難認有理由。
    2.又保險制度，旨在保護被保險人，非為減輕損害事故加害
      人之責任。保險給付請求權之發生，係以定有支付保險費
      之保險契約為基礎，與因侵權行為所生之損害賠償請求權
      ，並非出於同一原因。後者之損害賠償請求權，殊不因受
      領前者之保險給付而喪失，兩者除有保險法第53條關於代
      位行使之關係外，並不生損益相抵問題（最高法院68年台
      上字第42號著有判例參照）。本件中央健康保險局對醫療
      費用之部分支出，係以上訴人乙○○與其所定之保險契約
      為基礎，與上訴人嘉義縣交通局侵權行為所負損害賠償責
      任無涉，本件復未涉及強制汽車責任險，而無全民健康保
      險法第82條規定之適用，則上訴人嘉義縣交通局抗辯應扣
      除全民健康保險負擔部分，難認有理由。
    3.從而，上訴人乙○○請求上訴人嘉義縣交通局應給付醫療
      費用1,138,097元，核屬必要支出，應予准許。
  (二)、上訴人乙○○主張受傷後有18個月期間無法自理生活，需
      他人全天看護，以每日看護費用2,200元計算，共需支出
      看護費用1,143,252元等語。經查：
    1.按親屬代為照顧被害人之起居，固係基於親情，但親屬看
      護所付出之勞力並非不能評價為金錢，雖因二者身分關係
      而免除被害人之支付義務，惟此種基於身分關係之恩惠，
      自不能加惠於加害人。故由親屬看護時雖無現實看護費之
      支付，仍應認被害人受有相當於看護費之損害，得向上訴
      人請求賠償，始符公平原則（最高法院94年度台上字第15
      43號參照）。是被害人若確有須人照顧之必要，縱係由親
      屬照顧，亦應衡量及比照僱用看護之情形，而認被害人受
      有相當於看護費之損害，得向加害人請求賠償。
    2.上訴人乙○○94年4月8日受傷後，直至同年8月15日出院
      （華濟醫院：94年4月8日至94年4月12日，澄清醫院：94
      年4月12日至94年7月6日，長庚醫院：94年7月6日至94年8
      月15日）；又上訴人乙○○於94年8月15日自長庚醫院出
      院，依當時出院之病情研判，於半年期間內應需他人照顧
      其日常生活；另就醫學而言，病患出院後3個月應需他人
      全日照護，而第4至6個月則日間照護即可等情，分別有長
      庚紀念醫院林口分院96年5月25日（96）長庚院法字第044
      2號函、97年8月29日（97）長庚院法字第0740號函覆在卷
      可稽（見原審卷第244頁，本院卷第206頁）。依此，堪認
      上訴人乙○○自94年4月8日受傷時起至94年11月14日，有
      支出全日看護費用之必要，然自94年11月15日至95年2月
      14日止，僅有支出日間看護費用之必要。再參酌看護工作
      較一般工作之時間為長，且須隨時注意傷患之病情反應等
      情，上訴人乙○○主張每日看護費用2,200元，每月看護
      費用66,000元為計算，符合目前之看護行情，以此數額計
      算，應屬適當。
    3.綜上，上訴人乙○○需全日照護期間計為7個月又7日，以
      每日2,200元，每月66,000元計算，上訴人乙○○需日間
      照護期間則為3個月，當依上開全日照護費用折半，而以
      每月33,000元為計算基礎，依此，上訴人乙○○看護費用
      或相當於看護費用之損失應為576,400元【全日照護部分
      ：（66,000×7）＋（2,200×7）＝477,400，日間照護部
      分：33,000×3＝99,000，合計：477,400＋99,000＝576,
      400】，上訴人乙○○在此範圍內之請求，應予准許，逾
      此範圍之請求，洵屬無據。
  (三)、減少勞動能力損失：
      上訴人乙○○主張其自94年4月8日受傷起，至95年10月7
      日止，共18個月，完全無法工作，受有無法擔任堆高機駕
      駛工作，每月薪資42,000元之損失，此部分薪資為727,52
      4元。另因其右腳所受之傷勢，留有終身不能回復之殘障
      ，其殘廢等級屬於勞工保險傷殘給付表第7級殘障，終身
      減損69.21％之勞動能力，自95年10月8日起，至134年10
      月25日屆滿退休年齡止，共39年17天之勞動能力損失，以
      每月42,000元計，扣除中間利息，應為7,432,946元，合
      計8,160,470元。經查：
    1.上訴人乙○○因本件事故受傷，自94年4月8日入院治療，
      至同年8月15日自長庚醫院出院，依當時出院之病情研判
      ，於出院後半年期間內需他人照顧其日常生活，且出院後
      4至6個月日間照護即可等情，有長庚紀念醫院林口分院96
      年5月25日（96）長庚院法字第0442號函、97年8月29日（
      97）長庚院法字第0740號函覆在卷可稽（見原審卷第244
      頁，本院卷第206頁）。是上訴人乙○○自94年4月8日起
      至95年2月14日止，仍須他人照顧，此一期間，應可認其
      完全無法工作，應屬可信，至超出此段期間上訴人乙○○
      主張其完全喪失全部勞動能力，並無任何證據以實其說，
      自難認此部分主張為可採。
    2.上訴人乙○○主張其因本件事故，右下肢腓腸神經損傷，
      且自傷後至今已近2年而仍無法復原，就醫學而言，屬永
      久性機能喪失，其勞動能力顯有減少，且符合勞工保險殘
      障給付標準表第141項規定，評定殘廢等級為7等情，業據
      其提出財團法人長庚紀念醫院林口分院96年4月6日（96）
      長庚院法字第0140號函覆在卷足憑（見原審卷第191頁）
      足認上訴人乙○○上開主張可採。至於上訴人所減少之勞
      動能力究為若干，經參酌上訴人乙○○係符合勞工保險殘
      障給付標準表評定殘廢等級為7，雖可認為上訴人乙○○
      尚能從事勞力工作，但其右下肢腓腸神經損傷，遺存顯著
      運動障害外對其所從事之勞力工作勢必有重大影響等情，
      是認減少勞動能力之程度以七級殘廢之勞工保險殘廢給付
      標準440日與一級殘廢之勞工保險殘廢給付標準1200日之
      比例核算，即440/1200為相當。又上訴人乙○○為69年10
      月26日出生，高中肄業，領有駕駛荷重在一公噸以上堆高
      機操作人員結業證書，其所從事者應屬高體力之勞動型工
      作，自應參酌勞動基準法第54條第1項所定強制退休年齡
      60歲為本件勞動能力損失之終止期，堪認上訴人乙○○自
      95年2月15日至129年10月25日期間，減損440/1200之勞動
      能力。
    3.又按所謂減少勞動能力，乃指職業上工作能力一部之滅失
      而言。是被害人因身體健康被侵害而喪失勞動能力所受之
      損害，其金額應就被害人受侵害前之身體健康狀態、教育
      程度、專門技能、社會經驗等方面酌定之，不能以一時一
      地之工作收入為準。身體或健康受侵害，而減少勞動能力
      者，其減少及殘存勞動能力之價值，應以其能力在通常情
      形下可能取得之收入為標準（最高法院61年台上字第1987
      號、63年台上字第1394號判例參照）。上訴人乙○○主張
      其事故發生前每月薪資為42,000元，固提出承運起重企業
      社94年員工薪資所得受領人扶養親屬暨印領表、扣繳憑單
      及薪資證明書附卷為憑（見原審卷第36至37、231頁）。
      然查，承運起重企業社負責人即為上訴人乙○○之父親余
      清吉，其所開具之上開文書憑信性即屬可疑，復核對上訴
      人乙○○於事發前一年即93年度均無任何薪資所得資料，
      有原審依職權調閱稅務電子閘門財產所得調件明細表附卷
      足參（見原審卷第321頁），再參之上訴人既自陳：「我
      們工程行都是這個月工作，隔月才有領薪，要有工作才能
      領薪」等情明確（見本院卷第195頁），上訴人乙○○係
      於94年4月8日即發生本件事故，然依上開印領清冊所載，
      上訴人乙○○卻仍領取94年4月份全月薪資42,000元等情
      ，則上訴人乙○○主張其每月工作損失為42,000元，即難
      憑採。本院審核上訴人乙○○為高中肄業，就業能力依現
      今就業智識水平而言，屬於中下，本院認為應以勞動基準
      法所定之基本工資（即本件事故發生當時之基本工資為每
      月15,840元，96年7月1日起調整為17,280元）為本件工作
      損失之計算基礎，始為適當。
    3.依此計算，上訴人乙○○自94年4月8日至95年2月14日止
      （計為10個月又7日），屬完全無法工作，所得請求之工
      作損失為162,096元【15840×10＋15840元×7/30）＝162
      096】。自95年2月15日至129年10月25日止，喪失勞動能
      力為440/1200，其中自95年2月15日至96年6月30日止（計
      為16.5個月），以當時法定最低工資15,840元計算，此期
      間之工作損失為95,832元【15840×16.5×440/1200＝95,
      832，元以下四捨五入，下同】；自96年7月1日至129年10
      月25日（共計33年3個月又25日，即399.83個月），以每
      月最低工資17,280元計算，此期間之工作損失為1,493,06
      6元【月別5/12%複式霍夫曼計算法（第一個月不扣除中間
      利息），計算式為：[17280*235.00000000（此為399個月
      之霍夫曼係數）+17280*0.83*（235.00000000- 000.0000
      0000）]=0000000，0000000×440/1200＝1,493,066】。
      從而，上訴人乙○○減少勞動能力損失總計為3,161,212
      元（162,096＋95,832＋1,493,066＝1,750,994），逾此
      範圍之請求，不應准許。
  (四)、精神慰撫金：
      按人格權遭遇侵害，受有精神上之痛苦，而請求慰藉金之
      賠償，其核給之標準，須斟酌雙方之身分、資力與加害程
      度及其他各種情形核定相當之數額。上訴人乙○○因本件
      車禍事故受有前述永久無法恢復之傷害，精神必受有重大
      痛苦，堪可認定。查上訴人嘉義縣交通局，為政府機關，
      上訴人乙○○係高中肄業，已婚且育有2名子女，事故前
      從事駕駛堆高機工作，名下無不動產等情，此為當事人所
      自陳在卷，復有稅務電子閘門財產所得調件明細表在卷可
      稽（見原審卷第46至47、321頁，本院卷第153至157頁）
      ；本院審酌兩造前開身分地位、經濟能力，及上訴人乙○
      ○之傷勢程度等一切情狀，認上訴人乙○○請求之精神慰
      撫金以50萬元為適當，逾此所為請求，則屬過高，不應准
      許。
  (五)、綜上所述，上訴人乙○○因本件事故所受之損害，依國家
      賠償法之法律關係，所得請求之賠償金額為3,965,491元
      （醫療費用1,138,097元，看護費用576,400元，勞動能力
      損失1,750,994元，精神慰撫金50萬元）。
六、又按損害之發生，被害人與有過失者，法院得減輕賠償金額
    或免除之，民法第217條第1項定有明文，且該條項規定之目
    的，在謀求加害人與被害人間之公平，故在裁判上法院得依
    職權減輕或免除之（最高法院85年度台上字第1756號判例參
    照）。又汽車行駛時，駕駛人應注意車前狀況，並隨時採取
    必要之安全措施，道路交通安全規則第94條第3項定有明文
    。經查：
  1.本件事故之發生固係因上訴人嘉義縣交通局對系爭道路管理
    有欠缺所致，上訴人嘉義縣交通局應負賠償責任，惟如前所
    述，系爭道路凹陷處存在已有一段時日，上訴人乙○○亦自
    承，事故發生前曾開車或讓別人載經過該路段數次（見原審
    卷第176頁），是上訴人乙○○應知悉該路段路況不佳，更
    應謹慎行駛，況事故發生當時係下午3時45分許，天氣良好
    ，能見度很好乙節，亦據上訴人乙○○自承在卷（見本院卷
    第176頁），是依當時之情形，並無使上訴人乙○○不能注
    意之情況，上訴人乙○○自應注意車前狀況，隨時採取必要
    之安全措施，詎上訴人乙○○疏於注意車前狀況，導致閃避
    路面坑洞不及，而跌倒衝入對向車道旁之水溝，且參諸上訴
    人乙○○跌落水溝處距系爭道路凹陷處竟有41.8公尺之遠，
    足見上訴人乙○○當時行車速度過快，始會造成失控滑行如
    此長距離之狀況，堪認上訴人乙○○於本件事故之發生與有
    過失。雖上訴人乙○○陳稱其車速僅30公里，然以系爭道路
    凹陷處不深，且由該處相片顯示，僅凹陷處周圍有碎石子，
    倘上訴人乙○○以時速30公里或以當地速限50公里行駛，縱
    經過坑洞或閃避坑洞失控，上訴人乙○○跌倒之地點，不可
    能衝至對向41.8公尺之遠處，跌入水溝，機車亦撞擊路旁樹
    木，機車嚴重受損，人跌入水溝。足見上訴人乙○○主張其
    車速30公里，顯不足採。上訴人嘉義縣交通局對系爭道路管
    理有欠缺，固為本件事故肇事原因，然如前所述，上訴人乙
    ○○未注意車前狀況，行車速度過快，對事故發生與有過失
    。本院審酌以上各情認上訴人嘉義縣交通局與上訴人乙○○
    對於本件事故應各負30％、70％之過失責任，較為適當。茲
    按上開過失程度，比例減輕上訴人嘉義縣交通局之賠償金額
    後，上訴人乙○○得請求之金額為1,189,647元（3,965,491
    元×0.3＝1,189,647元）。
七、末按給付無確定期限者，債務人於債權人得請求給付時，經
    其催告而未為給付，自受催告時起，負遲延責任，其經債權
    人起訴而送達訴狀，或依督促程序送達支付命令，或為其他
    相類之行為者，與催告有同一之效力；以支付金錢為標的者
    ，債權人得請求依法定利率計算之遲延利息；又應付利息之
    債務，其利率未經約定，亦無法律可據者，週年利率為百分
    之5，民法第229條第2項、第233條第1項及第203條分別定有
    明文。查上訴人乙○○之國家賠償請求書係於95年2月9日送
    達上訴人嘉義縣交通局收受，有拒絕賠償理由書乙份附卷足
    佐（見原審卷第18至19頁），則上訴人乙○○請求自國家賠
    償請求書送達上訴人嘉義縣交通局之翌日即95年2月10日起
    至清償日止，按週年利率百分之5計算之利息部分，尚無不
    合。
八、綜上所述，上訴人嘉義縣交通局就系爭道路管理有欠缺，致
    上訴人乙○○因路面凹陷而失控滑倒，致受有前揭傷害，上
    訴人乙○○主張上訴人嘉義縣交通局應負國家賠償責任等情
    可採。從而，上訴人乙○○依國家賠償法第3條第1項規定請
    求上訴人嘉義縣交通局應賠償上訴人乙○○1,189,647元，
    及自國家賠償請求書送達翌日即95年2月10日起至清償日止
    ，按年息百分之5計算之利息之範圍內，於法有據，應予准
    許，逾此範圍之請求，核屬無據，應予駁回。原審就上開准
    許部分，判命上訴人嘉義縣交通局應如數給付，核無不合，
    上訴人嘉義縣交通局指摘原審關於此部分之判決為不當，聲
    明廢棄，為無理由，應予駁回。至原審命上訴人嘉義縣交通
    局給付逾上開金額，自有未洽；上訴人嘉義縣交通局就此部
    分指摘原判決為不當，求為廢棄改判，為有理由，應由本院
    將此部分廢棄，改判如主文第二項所示。至原判決駁回上訴
    人乙○○其餘請求，經核則無不合，上訴人乙○○指摘原判
    決此部分不當，非有理由，應予駁回。
九、本件事證已臻明確，至於上訴人嘉義縣交通局聲請囑託鑑定
    是否上訴人乙○○撞上該坑洞就會造成不醒人事，若不醒人
    事，為何會至對向車道才有煞車痕，若直接撞上坑洞不醒人
    事，是否直接造成機車偏離而產生刮地痕等事項，事證已臻
    明確，上訴人嘉義縣交通局聲請囑託鑑定上開事項，不僅與
    本件判決結果無關連性，亦難認有何必要性。兩造其餘攻擊
    、防禦方法及所提證據，核與本判決結論無影響，爰不逐一
    論列，併此敘明。
十、據上論結，本件上訴人嘉義縣交通局之上訴為一部有理由，
    一部無理由；上訴人乙○○之上訴為無理由，依民事訴訟法
    第450條、第449條第1項、第78條、第79條，判決如主文。
中    華    民    國    97    年    10    月    28    日
                  民事第二庭    審判長法  官  丁振昌
                                      法  官  吳上康
                                      法  官  李素靖
上為正本係照原本作成。
如對本判決上訴，須於判決送達後20日內向本院提出上訴狀，未
表明上訴理由者，應於上訴後20日內，向本院提出理由書（須附
繕本）。依法須繳納裁判費並應委任律師為訴訟代理人，始得上
訴。
中    華    民    國    97    年    10    月    30    日
                                      書記官  林鈴香
【附記】
民事訴訟法第466條之1：
(1)對於第二審判決上訴，上訴人應委任律師為訴訟代理人。但上
  訴人或其法定代理人具有律師資格者，不在此限。
(2)上訴人之配偶、三親等內之血親、二親等內之姻親，或上訴人
  為法人、中央或地方機關時，其所屬專任人員具有律師資格並
  經法院認為適當者，亦得為第三審訴訟代理人。
民事訴訟法第466條之2：
  上訴人無資力委任訴訟代理人者，得依訴訟救助之規定，聲請
  第三審法院為之選任律師為其訴訟代理人。


司法院資訊處製作；財團法人民間司法改革基金會備份。
